---
title: "Datapunkt"
subtitle: "UNDERTITTEL"
author: "Torkild Hovde Lyngstad"
---
<br>

```{r setup, echo=FALSE, message=FALSE, warning=FALSE}
knitr::opts_chunk$set(fig.path='',
                dev=c("png","pdf"),
                fig.width=8,
                fig.height=7,
               dpi=300,
               fig.show='show',
               fig.lp="fig:",
               fig.cap="",
               cache=FALSE,
               par=TRUE,
               echo=FALSE,
               results="show",
               message=FALSE,
               warning=FALSE,
               include=TRUE
                )
knitr::knit_hooks$set(par=function(before, options, envir){
     if (before && options$fig.show!='none') par(mar=c(4,4,.1,.1),cex.lab=.95,cex.axis=.9,mgp=c(2,.7,0),tcl=-.3)
}, crop=knitr::hook_pdfcrop)
knitr::opts_knit$set(kfigr.prefix=TRUE,
               kfigr.link=FALSE)

library(tidyverse)
library(data.table)
library(here)
```

```{r datapunkt}
# KODE HER

```

TEKST HER

### Om Datapunkt

Datapunkt er en irregulær spalte i Transit magasin. Ansvarlig for spalten er [Torkild Hovde Lyngstad](http://torkildl.github.io). Bidrag og forslag kan sendes på [epost](t.h.lyngstad@sosgeo.uio.no). Programmer og datafiler for figurene ligger på spaltens [GitHub-lager](http://github.com/torkildl/transit). Bruk av enkelte av datakildene krever godkjenning av dataeier og er derfor ikke tilgjengelige på lageret.



